ACORDAO-COMPLETO-2376788

ACÓRDÃO 2784/2019 ATA 45/2019 - PLENÁRIO

VISTOS, relatados e discutidos estes autos de Representação formulada pelo Sr. Gustavo Batista dos Santos, por meio da qual questionou que a empresa contratada teria apresentado garantia contratual fora do prazo estabelecido no Edital do certame pelo Comando Logístico do Exército - Colog.
ACORDAM os Ministros do Tribunal de Contas da União, reunidos em Sessão do Plenário, ante as razões expostas pelo Relator, em:
9.1. conhecer da Representação, por satisfeitos os requisitos de admissibilidade previstos nos arts. 113, §1º, da Lei 8.666/1993, c/c os arts. 235 e 237, VII, do Regimento Interno deste Tribunal, e no art. 103, § 1º, da Resolução - TCU 259/2014, para, no mérito, considerá-la procedente;
9.2. determinar ao Comando Logístico do Exército Brasileiro/COLOG, com fundamento no art. 250, inciso II, do Regimento Interno/TCU, que adote providências quanto ao item a seguir, e informe ao TCU, no prazo de 30 (trinta) dias, a contar da ciência deste Acórdão, as medidas adotadas e os resultados obtidos:
9.2.1. com fundamento no art. 7º da Lei 10.520/2002 e nos Acórdão 1280/2007-TCU-Plenário e 754/2015-TCU-Plenário, autue processo administrativo, caso já não tenha feito, para apuração de possíveis condutas faltosas por parte da sociedade empresária Paulo Bretas Pedro - Comércio de Artigos do Vestuário Ltda. em apresentar garantia contratual inválida no Contrato 002/2019-COLOG/D Abst;
9.3. encaminhar cópia do Relatório, Voto e Acórdão ao Banco Central do Brasil, para conhecimento e providências julgadas cabíveis em relação à sociedade empresária Garantia Afiançadora Ltda. (CNPJ 15. 455.540/0001-37) ;
9.4. informar ao Comando Logístico do Exército Brasileiro e ao Representante que o conteúdo desta Deliberação poderá ser consultado no endereço www.tcu.gov.br/acordaos; e
9.5. arquivar os presentes autos, nos termos do art. 169, III, do Regimento Interno deste Tribunal, sem prejuízo de que a Selog monitore o cumprimento da determinação contida no subitem 9.2. supra.

Representação sobre possíveis irregularidades em pregão eletrônico para registro de preços visando a aquisição de material de intendência (fardamento).

Comando Logístico do Exército/COLOG.

3. Interessados/Responsáveis: não há.

13.1. Ministros presentes: José Mucio Monteiro (Presidente), Benjamin Zymler, Augusto Nardes, Raimundo Carreiro (Relator) e Ana Arraes.
13.2. Ministros-Substitutos convocados: Augusto Sherman Cavalcanti e Marcos Bemquerer Costa.
13.3. Ministros-Substitutos presentes: André Luís de Carvalho e Weder de Oliveira.

ACORDAO-COMPLETO-2394837

Acórdão de Relação 244/2020 - Plenário

Acórdão de Relação

RAIMUNDO CARREIRO

Registro, inicialmente, que atuo no presente processo por ter sido sorteado Relator (peça 2) .
2.	O Representante, Sr. Gustavo Batista dos Santos, questionou que a empresa contratada teria apresentado garantia contratual fora do prazo estabelecido no edital do certame (peça 1) . Sustentou, outrossim, que a contratada apresentou garantia - Carta de Fiança 369/2019 (p. 19-25) , emitida em 13/5/2019 pela Garantia Afiançadora Ltda. (Garantia Bank) , que não se afigura como seguro garantia e nem como fiança bancária (p. 3-12) .  
3.	Por oportunidade da Representação, o Contrato 2/2019 já estava vigente, tendo sido assinado em 10/4/2019 (peça 1, p. 16) .
4.	Em exame de admissibilidade, confirmou-se a legitimidade do autor da Representação para representar ao Tribunal (art. 113, §1º, da Lei 8.666/1993, c/c o art. 237 do Regimento Interno/TCU) e que os argumentos do autor indicavam a possibilidade de existência de interesse público, caso restassem comprovadas as irregularidades apontadas na peça inicial (art. 103, §1º, da Resolução/TCU 259/2014) .
5.	Em relação à necessidade de concessão de medida cautelar, foi afastado o perigo da demora, uma vez que o PE SRP 12/2018 foi adjudicado (peça 4) e homologado (peça 5) sem apresentação de recursos, em 19/12/2018, e o contrato foi assinado em 10/4/2019 (peça 1, p. 16) . Em relação ao perigo de demora reverso, considerou-se ser possível concluir pela presença desse pressuposto, tendo em vista que o fornecimento de fardamento ao Exército Brasileiro é essencial ao funcionamento de suas atividades. Nessa linha, a proposta da Unidade Técnica foi no sentido de indeferir o pedido de medida cautelar.
6.	Após contato com a Seção de Contratos/Colog, foram enviadas cópias do Ofício 51-CO/SCh APPCO/APPCO (peça 6) e o DIEx 155-CO/SCh APPCO/APPCO - CIRCULAR (peça 7) , em que pode ser verificada a adoção de providências para apuração de denúncia feita pelo ora Representante junto ao Colog, tratando do mesmo teor da presente Representação.
7.	A Selog entendeu necessária a realização de diligência para colher junto à Colog informações e conclusões acerca da apresentação da garantia contratual fora do prazo estabelecido no edital do pregão, sobre os resultados das apurações realizadas, decorrentes do DIEx 155-CO/SCh APPCO/APPCO - CIRCULAR e as medidas efetivamente tomadas em relação ao Contrato 2/2019-COLOG D Abst. 
8.	A proposta foi  diligenciar o Comando Logístico do Exército, por intermédio de seu setor de controle interno, para que, no prazo de quinze dias, encaminhasse os seguintes esclarecimentos em relação ao Contrato sob enfoque: a) conclusões a respeito da apresentação da garantia contratual fora do prazo estabelecido no edital do pregão; b) resultados das apurações realizadas, decorrentes do DIEx 155-CO/SCh APPCO/APPCO - CIRCULAR; c) medidas efetivamente tomadas em relação à continuidade ou não da execução desse contrato; d) demais informações que julgar necessárias; e e) designação formal de interlocutor que conheça da matéria para dirimir eventuais dúvidas, informando nome, função/cargo, e-mail e telefone de contato.
9.	Por meio do Despacho contido à peça 11, decidi nos seguintes termos, litteris:
"5.	Em análise de cognição sumária, acolho a proposta da Selog no sentido de que, para o prosseguimento da análise dos autos, deve ser realizada diligência para que o Colog informe as conclusões a respeito da apresentação da garantia contratual fora do prazo estabelecido no edital do pregão, os resultados das apurações realizadas, decorrentes do DIEx 155-CO/SCh APPCO/APPCO - CIRCULAR e as medidas efetivamente tomadas em relação ao Contrato 2/2019-COLOG.
6.	Nesse entendimento, conheço da representação, satisfeitos os requisitos de admissibilidade constantes no art. 113, § 1º, da Lei 8.666/1993, c/c os arts.235 e 237, VII, do Regimento Interno/TCU, e no art. 103, § 1º, da Resolução - TCU 259/2014, ao tempo que indefiro a medida cautelar pleiteada pelo representante, tendo em vista a inexistência do perigo da demora, elemento necessário para sua adoção.
7.	Determino, ainda,  que seja (m) :
7.1.	diligenciado o Comando Logístico do Exército, por intermédio de seu setor de controle interno (consoante disposto no Memorando-Circular - Segecex16/2013) , com fundamento nos artigos 157 e 187 do Regimento Interno deste Tribunal, para que, no prazo de quinze dias, encaminhe os seguintes esclarecimentos em relação ao Contrato 2/2019-COLOG D Abst:
	a) conclusões a respeito da apresentação da garantia contratual fora do prazo estabelecido no edital do pregão;
	b) resultados das apurações realizadas, decorrentes do DIEx 155-CO/SCh APPCO/APPCO - CIRCULAR;
	c) medidas efetivamente tomadas em relação à continuidade ou não da execução desse contrato;
	d) demais informações que julgar necessárias; 
	e) designação formal de interlocutor que conheça da matéria para dirimir eventuais dúvidas, informando nome, função/cargo, e-mail e telefone de contato.
7.2. alertados os responsáveis pelo Pregão Eletrônico SRP 12/2018, no âmbito do Colog, inclusive a autoridade designada pela sua homologação e assinatura do Contrato 2/2019-COLOG, que a eventual consumação de irregularidades em razão do prosseguimento dos atos decorrentes do certame sujeitará os respectivos agentes às sanções legais previstas na Lei nº 8.443/92;
7.3. comunicado o representante desta decisão."
10.	Após as providências cabíveis no âmbito da Selog, esta Unidade assim se pronunciou de forma uníssona (peças 21, 22 e 23) , verbis:
"	Em cumprimento ao Despacho do Ministro Relator Raimundo Carreiro (peça 11) , foi promovida diligência ao Comando Logístico do Exército, por intermédio de seu setor de controle interno (consoante disposto no Memorando-Circular - Segecex 16/2013) , para que encaminhasse os seguintes esclarecimentos em relação ao Contrato 2/2019-COLOG D Abst (peça 13) :
a) conclusões a respeito da apresentação da garantia contratual fora do prazo estabelecido no edital do pregão;
b) resultados das apurações realizadas, decorrentes do DIEx 155-CO/SCh APPCO/APPCO - CIRCULAR; 
c) medidas efetivamente tomadas em relação à continuidade ou não da execução desse contrato; 
d) demais informações que julgar necessárias; e 
e) designação formal de interlocutor que conheça da matéria para dirimir eventuais dúvidas, informando nome, função/cargo, e-mail e telefone de contato.
Fundamento legal ou jurisprudencial: Descumprimento do art. 56, § 1º, inciso III, da Lei 8.666/1993 (Acórdão 2467/2017-TCU-Plenário, relator Ministro José Múcio Monteiro) 
Manifestação do órgão/entidade:
3.	O Comando Logístico do Exército informa que o fato foi apurado no Processo Administrativo 19.091, conforme explicitado no Despacho 19.240/2 - COLOG/CO, de 27/8/2019 (peça 19, p. 3-5) . Quanto aos supracitados itens diligenciados, esclarece que:
Sobre o item a) : a data limite para apresentação da garantia seria 25/4/2019. No entanto, a Contratada a encaminhou em 14/5/2019, por meio de e-mail, Carta Fiança sob o nº 0369/2019, emitida pela Garantia Afiançadora (CNPJ 15. 455.540/0001-37) ;
Sobre o item b) : (i) em consulta pela Internet, no site que disponibiliza o Cadastro Nacional de Pessoa Jurídica, em 26/8/2019, o Jurisdicionado verificou que a empresa Garantia Afiançadora Ltda. tem como atividade econômica principal a consultoria em gestão empresarial, exceto consultoria técnica específica e como atividades econômicas secundárias a intermediação e agenciamento de serviços e negócios em geral, exceto imobiliários e outras atividades auxiliares dos serviços financeiros não especificadas anteriormente; (ii) considera que essa empresa não se acerca de características de instituição financeira bancária; e (iii) observa que a fiança bancária, prevista no art. 56, § 10, inc. III, da Lei 8.666/1993, para que possa ser aceita como modalidade válida de garantia, deve ser emitida por uma instituição bancária que cumpra os requisitos e as demais exigências para sua regular atuação, seguindo o que estabelece a Lei 4.595/1964, que dispõe sobre a Política e as Instituições Monetárias, Bancárias e Creditícias, assim como a Resolução - Bacen 1325/1996.
Sobre o item c) : (i) em face das considerações acima, não sendo válida a carta fiança apresentada, a exigência da apresentação de garantia de execução contratual, prevista na cláusula sétima do contrato não foi devidamente cumprida pela Contratada, estando, portanto, em significativo atraso; e (ii) o Jurisdicionado reconhece que, além de caracterizar descumprimento da cláusula sétima do contrato, a carta fiança entregue não preenche os requisitos necessários para sua validade; e (iii) desse modo, resolveu rescindir o Contrato 002/2019-COLOG/D Abst, com fundamento nos arts. 77, 78, inciso I, e 80, todos da Lei 8.666/1993.   
Sobre o item d) : a empresa contratada, Paulo Bretas Pedro - Comércio de Artigos do Vestuário Ltda., apesar de notificada pelo Comando Logístico do Exército mediante o Ofício n. 513-SPA/CO/SCh APPCO, de 25/7/2019, não se manifestou.  
Sobre o item e) : fica designado o Cel R/1 Marcio Vieira da Silva, no telefone (61) 3415-5920 ou 3415-5570, como interlocutor para dirimir dúvidas. 
Análise:
4.	A análise do atendimento da diligência permite verificar que o Comando Logístico do Exército adotou as providências necessárias visando corrigir as irregularidades apontadas pelo representante, quais sejam, em suma:
a) 	a contratada apresentou garantia contratual fora do prazo estabelecido no edital do certame (peça 1, p. 2) ; e
b) 	a contratada apresentou garantia - Carta de Fiança 369/2019 (peça 1, p. 19-25) , emitida em 13/5/2019, pela Garantia Afiançadora Ltda. (Garantia Bank) , que não se afigura como seguro garantia, nem como fiança bancária (peça 1, p. 3-12) . 
5.	No âmbito do Processo Administrativo 19.091, conforme explicitado no Despacho 19.240/2 - COLOG/CO, de 27/8/2019 (peça 19, p. 3-5) , o Comando Logístico constatou a procedência das duas irregularidades acima elencadas, conforme mencionado no item 3 desta instrução.
6.	Diante disso, não sendo válida a carta fiança apresentada no âmbito do Contrato 002/2019-COLOG/D Abst, o Jurisdicionado considerou que a exigência da apresentação de garantia de execução contratual, prevista na cláusula sétima do contrato, não foi devidamente cumprida pela Contratada. 
7.	Ademais, o Comando Logístico do Exército, conclusivamente, reconhece que a carta fiança entregue não preenche os requisitos necessários para sua validade. 
7.1.	Por esses motivos, resolveu rescindir o Contrato 002/2019-COLOG/D Abst, com fundamento nos arts. 77, 78, inciso I, e 80, todos da Lei 8.666/1993. 
8.	Desse modo, fica prejudicado o prosseguimento destes autos tendo em conta a rescisão do contrato, sem prejuízo das apurações penais decorrentes, no âmbito militar, e administrativas da conduta da empresa contratada. 
8.1.	Na esfera administrativa, o fato de a empresa contratada não ter apresentado uma garantia de execução contratual válida caracteriza situação nitidamente atípica, a qual compete apuração por parte do Jurisdicionado, uma vez que tal conduta pode vir a ser enquadrada no art. 7º da Lei 10.520/2002, transcrito abaixo:
Art. 7º  Quem, convocado dentro do prazo de validade da sua proposta, não celebrar o contrato, deixar de entregar ou apresentar documentação falsa exigida para o certame, ensejar o retardamento da execução de seu objeto, não mantiver a proposta, falhar ou fraudar na execução do contrato, comportar-se de modo inidôneo ou cometer fraude fiscal, ficará impedido de licitar e contratar com a União, Estados, Distrito Federal ou Municípios e, será descredenciado no Sicaf, ou nos sistemas de cadastramento de fornecedores a que se refere o inciso XIV do art. 4o desta Lei, pelo prazo de até 5 (cinco) anos, sem prejuízo das multas previstas em edital e no contrato e das demais cominações legais.
8.2.	Este Tribunal, conforme item 9.2.1.1 do Acórdão 1793/2011-TCU-Plenário, relator Ministro Valmir Campelo, e enunciado do Acórdão 2077/2017-TCU-Plenário, relator Ministro Augusto Sherman, entende que a apuração de condutas faltosas praticadas por licitantes / contratadas não consiste em faculdade do gestor público com tal atribuição, mas em dever legal, cabendo-lhe autuar processo administrativo para apurar os fatos.
8.3.	Diante disso, entende-se caber determinação ao órgão em apreço para que, caso ainda não tenha feito, autue processo administrativo, com fundamento no art. 7º da Lei 10.520/2002, para apuração de possíveis condutas faltosas por parte da empresa contratada.
9.	A seguir, transcreve-se o parágrafo conclusivo do Despacho 19.240/2 - COLOG/CO (peça 19, p. 5) , no âmbito do Processo Administrativo 19.091 COLOG/CO, que resume as providências adotadas para rescindir o mencionado Contrato 002/2019-COLOG/D Abst, pelas razões já explicitadas: 
15. Em face ao exposto, da análise das informações e documentos presentes no autos, e considerando que a Contratada, mesmo tendo sido devidamente notificada, não apresentou suas justificativas para os fatos em apuração, conclui-se que a mesma descumpriu os termos estabelecidos no Contrato nº 002/2019/COLOG/D Abst, por apresentar como garantia à execução contratual carta fiança emitida por empresa que não preenche os requisitos exigidos pelo Banco Central do Brasil para essa finalidade, nos termos da Lei nº 4.595/64 e da Resolução Sistema Financeiro Nacional nº 2.325/96, portanto, sem valor legal para essa finalidade, induzindo a Administração a erro, cabendo a rescisão contratual, conforme disposto nos arts. 77, 78, inciso I e 80, todos da Lei nº 8.666/93, cabendo, ainda, a apuração do fato na esfera penal, visto que se acerca de indícios da ocorrência de possível fraude, pelo que dou o seguinte DESPACHO: a. concordar com a conclusão do encarregado do processo administrativo, pelas razões de fato e de direito apontadas em seu relatório; b. rescindir o Contrato nº 00212019-COLOG Abst, com fundamento nos arts. 77, 78, inciso I. e 80, todos da Lei n° 8.666/93; c. dar conhecimento da presente decisão ao Comandante Logístico, para decisão quanto à pertinência da instauração do Inquérito Policial Militar, em razão da existência de indícios da prática de crime militar, tipificado no art. 312 combinado com o art. 9º do Código Penal Militar, e d. determinar que a Seção de Processos Administrativos adote as seguintes medidas administrativas: 1) informar à Seção de Contratos da APPCO sobre a rescisão do Contrato nº 002/2019-COLOG/D Abst, para que adote as providencias decorrentes; 2) encaminhar os autos do presente Processo Administrativo ao Comandante Logístico para conhecimento e decisão quanto à pertinência da instauração do Inquérito Policial Militar: e 3) publicar o presente despacho em Boletim Interno do Comando Logístico para as providências decorrentes, notificar a Empresa, e encaminhar os autos à Seção de Conformidade de Registro de Gestão do COLOG, após esgotados todos os prazos para recurso (peça 19, p. 5) . 
10.	Diante do exposto, os elementos constantes dos autos permitem, desde já, a avaliação quanto ao mérito da presente representação como procedente.
11.	Será proposto, portanto, determinação ao Jurisdicionado, na forma descrita nesta instrução.
12.	Sugere-se, ainda, que seja encaminhada cópia do relatório, voto e acórdão a ser proferido ao Banco Central do Brasil, para conhecimento e providências julgadas cabíveis em relação à sociedade empresária Garantia Afiançadora Ltda. (CNPJ 15. 455.540/0001-37) .
F. IMPACTO DOS ENCAMINHAMENTOS PROPOSTOS
Haverá impacto relevante no órgão e/ou na sociedade, decorrente dos encaminhamentos propostos? Sim
Análise:
13.	Conforme exposto no item 8 desta instrução, caberá ao órgão jurisdicionado, caso já não tenha feito, a autuação de processo administrativo para apuração de possíveis condutas faltosas por parte da empresa contratada.
G. PEDIDO DE INGRESSO AOS AUTOS E DE SUSTENTAÇÃO ORAL
Há pedido do representante de ingresso aos autos?	Não
Há pedido de sustentação oral? Não
H. PROCESSOS CONEXOS E APENSOS
Há processos conexos noticiando possíveis irregularidades na contratação ora em análise?
Não
I. PROPOSTA DE ENCAMINHAMENTO
14.	Em virtude do exposto, propõe-se:
14.1.	conhecer da representação, satisfeitos os requisitos de admissibilidade constantes no art. 113, § 1º, da Lei 8.666/1993, c/c os arts. 235 e 237, VII, do Regimento Interno deste Tribunal, e no art. 103, § 1º, da Resolução - TCU 259/2014;
14.2.	no mérito, considerar a presente representação procedente;
14.3.	determinar ao Comando Logístico do Exército Brasileiro, com fundamento no art. 250, inciso II, do Regimento Interno/TCU, que adote providências quanto ao item a seguir, e informe ao TCU, no prazo de 30 dias, as medidas adotadas e os resultados porventura obtidos:
a)	autue processo administrativo, caso já não tenha feito, com fundamento no art. 7º da Lei 10.520/2002 e nos Acórdão 1280/2007-TCU-Plenário e 754/2015-TCU-Plenário, para apuração de possíveis condutas faltosas por parte da sociedade empresária Paulo Bretas Pedro - Comércio de Artigos do Vestuário Ltda. em apresentar garantia contratual inválida no Contrato 002/2019-COLOG/D Abst.
14.4.	encaminhar cópia do relatório, voto e acórdão a ser proferido ao Banco Central do Brasil, para conhecimento e providências julgadas cabíveis em relação à sociedade empresária Garantia Afiançadora Ltda. (CNPJ 15. 455.540/0001-37) .
14.5.	informar ao Comando Logístico do Exército Brasileiro e ao representante que o conteúdo da deliberação que vier a ser proferida poderá ser consultado no endereço www.tcu.gov.br/acordaos; e
14.6.	arquivar os presentes autos, nos termos do art. 169, III, do Regimento Interno deste Tribunal, sem prejuízo de que a Selog monitore a determinação supra."
É o relatório.

Gustavo Batista dos Santos - OAB/DF 60832

Não atuou.

REPRESENTAÇÃO. COMANDO LOGÍSTICO DO EXÉRCITO/COLOG. REGISTRO DE PREÇOS PARA A AQUISIÇÃO DE MATERIAL DE INTENDÊNCIA. QUESTIONAMENTO SOBRE APRESENTAÇÃO DE GARANTIA CONTRATUAL FORA DO PRAZO. CARTA-FIANÇA NÃO EMITIDA POR INSTITUIÇÃO BANCÁRIA. DILIGÊNCIA. CONSTATAÇÃO DE QUE A CARTA-FIANÇA NÃO PREENCHEU OS REQUISITOS DE VALIDADE NECESSÁRIOS. RESCISÃO DO CONTRATO. CONHECIMENTO. PROCEDÊNCIA. DETERMINAÇÃO AO COLOG. ARQUIVAMENTO. CIÊNCIA AOS INTERESSADOS.

REPRESENTAÇÃO (REPR)

Secretaria de Controle Externo de Aquisições Logísticas (Selog).

Na presente Representação questionou-se que a empresa contratada pelo Comando Logístico do Exército para o fornecimento de fardamento (Paulo Bretas Pedro - Comércio de Artigos do Vestuário) teria apresentado garantia contratual fora do prazo estabelecido no ato convocatório do certame (peça 1) . Indagado sobre a garantia contratual pelo Representante, o Comando do Exército informou que diante dos fatos relatados instauraria processo administrativo para apurar o descumprimento do item 14.1 do Edital 12/2018-COLOG.
2.	Sustentou-se, ademais, além da intempestividade na apresentação da garantia, que a contratada apresentou a garantia de Carta de Fiança 369/2019 (p. 19-25) , emitida em 13/5/2019 pela Garantia Afiançadora Ltda. (nome de fantasia Garantia Bank) , a qual não se enquadra nos tipos de garantia estabelecidos pelo artigo 56 da Lei 8.666/93, quais sejam: caução em dinheiro ou títulos da dívida pública; seguro garantia e fiança bancária (peça 1, p. 3-12) .  
3.	O Representante afirmou, com base em documentos comprobatórios, que a pessoa jurídica Garantia Afiançadora Ltda., fiadora da empresa contratada, não possui registro junto à Superintendência de Seguros Privados/SUSEP para emitir seguro garantia, tampouco junto ao Banco Central do Brasil para prestar fiança bancária. Defendeu, pois, que a Carta Fiança 369/2019 era inútil para o fim a que se destinava, haja vista que a fiadora não cumpriu as normas regulamentares para a emissão de fiança bancária. 
4.	Ressaltou, ainda, com base na ficha cadastral da empresa emitida pela Junta Comercial do Estado de São Paulo em 12/7/2019 (peça 1, p. 6) , que a empresa seguradora não possui credencial para o correto atendimento das normas estabelecidas na Resolução 2.325/96 do Sistema Financeiro Nacional e da Lei 4.595/64. Arremata salientando que: 
"a fiança bancária é a modalidade de garantia em que uma instituição financeira bancária assume a obrigação de honrar compromissos do afiançado perante terceiros na hipótese de inadimplemento. Em outras palavras, carta-fiança bancária ou fiança bancária é uma modalidade de garantia fidejussória, prestada por meio de instituições bancárias em favor de terceiros o que não é o caso da empresa GARANTIA AFIANÇADORA LTDA."
5.	Alerta que mesmo diante da previsão contida no art. 56, §1°, inciso III, da Lei 8.666/93 que dispõe ser a fiança bancária uma modalidade de garantia a ser aceita nos contratos administrativos, há decisões judiciais, como a do TRF da 5ª Região expedida no julgamento do Reexame Necessário 98146920124058300, que são no sentido de que as garantias prestadas por instituições sem natureza bancária não podem ser aceitas pela Administração Pública.
6.	Frise-se que, por oportunidade da Representação, o Contrato 2/2019 já estava vigente, tendo sido assinado em 10/4/2019 (peça 1, p. 16) .
7.	Ao efetuar o exame de admissibilidade, a Unidade Técnica confirmou a legitimidade do autor da Representação para representar perante o Tribunal (art. 113, §1º, da Lei 8.666/1993, c/c o art. 237 do Regimento Interno/TCU) e que os argumentos do autor indicavam a possibilidade de existência de interesse público, caso restassem comprovadas as irregularidades apontadas na peça inicial (art. 103, §1º, da Resolução/TCU 259/2014) .
8.	A Seção de Contratos/Colog enviou cópias do Ofício 51-CO/SCh APPCO/APPCO (peça 6) e o DIEx 155-CO/SCh APPCO/APPCO - CIRCULAR (peça 7) , mostrando a adoção de providências para apuração de denúncia feita pelo ora Representante, tratando do mesmo teor da presente representação.
9.	Em relação à necessidade de concessão de medida cautelar, foi afastado o perigo da demora, uma vez que o PE SRP 12/2018 foi adjudicado (peça 4) e homologado (peça 5) sem apresentação de recursos, em 19/12/2018, e o contrato foi assinado em 10/4/2019 (peça 1, p. 16) . Quanto ao perigo de demora reverso, considerou-se ser possível concluir pela presença desse pressuposto, tendo em vista que o fornecimento de fardamento ao Exército Brasileiro é essencial ao funcionamento de suas atividades. Nessa linha, a proposta da Unidade Técnica foi no sentido de indeferir o pedido de medida cautelar.
10.	A Selog entendeu necessária a realização de diligência para colher junto à Colog informações e conclusões acerca da apresentação da garantia contratual fora do prazo estabelecido no edital do pregão, sobre os resultados das apurações realizadas, decorrentes do DIEx 155-CO/SCh APPCO/APPCO - CIRCULAR e as medidas efetivamente tomadas em relação ao Contrato 2/2019-COLOG D Abst. 
11.	Propôs, assim, diligenciar o Comando Logístico do Exército, por intermédio de seu setor de controle interno, para que, no prazo de quinze dias, encaminhasse os seguintes esclarecimentos em relação ao Contrato sob enfoque: a) conclusões a respeito da apresentação da garantia contratual fora do prazo estabelecido no edital do pregão; b) resultados das apurações realizadas, decorrentes do DIEx 155-CO/SCh APPCO/APPCO - CIRCULAR; c) medidas efetivamente tomadas em relação à continuidade ou não da execução desse contrato; d) demais informações que julgar necessárias; e e) designação formal de interlocutor que conheça da matéria para dirimir eventuais dúvidas, informando nome, função/cargo, e-mail e telefone de contato.
12.	Por meio do Despacho contido à peça 11, conheci da Representação, por satisfeitos os requisitos de admissibilidade constantes no art. 113, § 1º, da Lei 8.666/1993, c/c os arts.235 e 237, VII, do Regimento Interno/TCU, e no art. 103, § 1º, da Resolução - TCU 259/2014, indefi a medida cautelar pleiteada, tendo em vista a comprovada inexistência do perigo da demora, e determinei fosse diligenciado o Comando Logístico do Exército, por intermédio de seu setor de controle interno (consoante disposto no Memorando-Circular - Segecex16/2013) , com fundamento nos artigos 157 e 187 do Regimento Interno deste Tribunal, para que, no prazo de quinze dias, encaminhasse esclarecimentos em relação ao Contrato 2/2019-COLOG D Abst, já mencionados no parágrafo retro.
13.	Determinei, ainda, que os responsáveis pelo Pregão Eletrônico SRP 12/2018, no âmbito do Colog, inclusive a autoridade designada para a homologação e assinatura do Contrato 2/2019-COLOG, fossem alertados de que a eventual consumação de irregularidades em razão do prosseguimento dos atos decorrentes do certame sujeitaria os respectivos agentes às sanções legais previstas na Lei 8.443/92.
14.	A Selog, em cumprimento ao Despacho contido à peça 11, promoveu a diligência autorizada. Assim, resumiu as justificativas trazidas aos autos pelo Comando Logístico do Exército, verbis:
Sobre o item a) : a data limite para apresentação da garantia seria 25/4/2019. No entanto, a Contratada a encaminhou em 14/5/2019, por meio de e-mail, Carta Fiança sob o nº 0369/2019, emitida pela Garantia Afiançadora (CNPJ 15. 455.540/0001-37) ;
Sobre o item b) : (i) em consulta pela Internet, no site que disponibiliza o Cadastro Nacional de Pessoa Jurídica, em 26/8/2019, o Jurisdicionado verificou que a empresa Garantia Afiançadora Ltda. tem como atividade econômica principal a consultoria em gestão empresarial, exceto consultoria técnica específica e como atividades econômicas secundárias a intermediação e agenciamento de serviços e negócios em geral, exceto imobiliários e outras atividades auxiliares dos serviços financeiros não especificadas anteriormente; (ii) considera que essa empresa não se acerca de características de instituição financeira bancária; e (iii) observa que a fiança bancária, prevista no art. 56, § 10, inc. III, da Lei 8.666/1993, para que possa ser aceita como modalidade válida de garantia, deve ser emitida por uma instituição bancária que cumpra os requisitos e as demais exigências para sua regular atuação, seguindo o que estabelece a Lei 4.595/1964, que dispõe sobre a Política e as Instituições Monetárias, Bancárias e Creditícias, assim como a Resolução - Bacen 1325/1996.
Sobre o item c) : (i) em face das considerações acima, não sendo válida a carta fiança apresentada, a exigência da apresentação de garantia de execução contratual, prevista na cláusula sétima do contrato não foi devidamente cumprida pela Contratada, estando, portanto, em significativo atraso; e (ii) o Jurisdicionado reconhece que, além de caracterizar descumprimento da cláusula sétima do contrato, a carta fiança entregue não preenche os requisitos necessários para sua validade; e (iii) desse modo, resolveu rescindir o Contrato 002/2019-COLOG/D Abst, com fundamento nos arts. 77, 78, inciso I, e 80, todos da Lei 8.666/1993.   
Sobre o item d) : a empresa contratada, Paulo Bretas Pedro - Comércio de Artigos do Vestuário Ltda., apesar de notificada pelo Comando Logístico do Exército mediante o Ofício n. 513-SPA/CO/SCh APPCO, de 25/7/2019, não se manifestou.  
Sobre o item e) : fica designado o Cel R/1 Marcio Vieira da Silva, no telefone (61) 3415-5920 ou 3415-5570, como interlocutor para dirimir dúvidas. 
15.	Como se pode perceber, o Comando Logístico do Exército/COLOG, ao confirmar a procedência das duas irregularidades relatadas pelo Representante, adotou as providências necessárias no âmbito de suas competências. Reconheceu que a garantia de execução prevista na cláusula sétima do contrato, fornecida pela Carta Fiança, apresentada no âmbito do Contrato 002/2019-COLOG/D Abst, não preencheu os requisitos necessários para sua validade.
16.	Destarte, no âmbito do Processo Administrativo 19.091, conforme explicitado no Despacho 19.240/2 - COLOG/CO, de 27/8/2019 (peça 19, p. 3-5) , o Comando Logístico decidiu, em consonância com as conclusões apontadas no referido Processo Administrativo, rescindir o Contrato nº 002/2019-COLOG/D Abst, com fundamento nos artigos 77, 78, inciso I, e 80, todos da Lei 8.666/93. 
17.	Com a rescisão contratual, fica prejudicado o prosseguimento do presente feito. Mas continua em aberto a necessidade de apuração, no âmbito militar, da conduta irregular da empresa contratada, haja vista que esta não cumpriu cláusula contratual que demandava a apresentação de uma garantia de execução contratual válida. A conduta, como bem ressaltado pelo Selog, pode vir a ser enquadrada no art. 7º da Lei 10.520/2002. Nessa linha, a apuração de condutas faltosas praticadas por empresas contratadas não consiste em faculdade do gestor público, mas em dever legal.
18.	Dito isso, concordo que cabe fazer a determinação sugerida pela Selog no sentido de que, caso ainda não tenha feito, o COLOG autue processo administrativo, com fundamento no art. 7º da Lei 10.520/2002, para apuração de possíveis condutas faltosas por parte da empresa contratada.
19.	Cabe, também, encaminhar cópia do Relatório, Voto e Acórdão ao Banco Central do Brasil, para conhecimento e providências julgadas cabíveis em relação à sociedade empresária Garantia Afiançadora Ltda. (CNPJ 15. 455.540/0001-37) .
20.	Os elementos constantes dos autos permitem, desde já, a avaliação quanto ao mérito da presente Representação como procedente.
21.	Diante do exposto, concordando com os Pareceres emitidos nos autos, Voto por que o Plenário do TCU adote a deliberação que ora submeto à consideração.
TCU, Sala das Sessões Ministro Luciano Brandão Alves de Souza, em 13 de novembro de 2019.
RAIMUNDO CARREIRO 
Relator